【裁判字號】    97,交聲,248
【裁判日期】    970530
【裁判案由】    聲明異議
【裁判全文】
臺灣高雄地方法院交通事件裁定         97年度交聲字第248號
原處分機關  交通部公路總局高雄區監理所
異  議  人  乙○○
上列受處分人因違反道路交通管理處罰條例案件，對於交通部公
路總局高雄區監理所97年1 月5 日所為之高監自裁字第裁80-S00
000000號裁決聲明異議，本院裁定如下：
    主  文
原處分撤銷。
乙○○不罰。
    理  由
一、原處分機關即交通部公路總局高雄區監理所裁決理由意旨略
    以：受處分人即異議人乙○○為車牌號碼P2-9699 號自小客
    車（下稱系爭車輛）登記汽車所有人，於民國96年8 月5 日
    深夜11時35分許，在台南市○○街與健康路11段，因其自小
    客車遭懸掛甲○○所有之UF-3578 號車牌行駛遭查獲，遂為
    台南市政府警察局員警丙○○以南警交字第S00000000 號舉
    發違反道路交通管理事件通知單開單舉發，原處分機關爰依
    道路交通管理處罰條例第12條第1 、2 項第5 款規定，對異
    議人裁處罰鍰新台幣（下同）5,400 元處分。
二、聲明異議意旨略以：異議人固係系爭車輛登記之名義所有人
    ，惟異議人早在88年3 月15日即將該自小客車典當於高雄縣
    鳳山市○○路之永啟當鋪，嗣其欲贖回該車時，該當鋪已經
    沒有營業，致系爭車輛因而不知去向，原處分機關所認定之
    違規事實，係96年8 月5 日，斯時異議人已非該車使用人，
    不可能再為任何違反交通規則之行為，爰聲明異議，請求將
    原處分予以撤銷等語。
三、按違規事實應依證據認定之，無證據不得認定違規事實；又
    不能證明受處分人違規或其行為不罰者，應諭知不罰，道路
    交通管理處罰條例第89條、刑事訴訟法第154 條第2 項、第
    301 條第1 項分別定有明文。又交通法庭認為聲明異議有理
    由者，應以裁定將原處分經聲明異議部分撤銷，並自為裁定
    ，道路交通案件處理辦法第20條亦定有明文。次按使用他車
    牌照行駛，處汽車所有人3 千6 百元以上1 萬零8 百元以下
    罰鍰，並吊銷牌照，道路交通管理處罰條例第12條第1 項第
    5 款、第2 項定有明文。
四、經查：
  (一)本件登記為異議人所有之系爭車輛，於96年8 月5 日深夜11
    時35分許，在台南市○○街與健康路11段，遭警查得該車正
    由甲○○駕駛，並懸掛甲○○所有UF-3578 號車牌，經警開
    單舉發後，原處分機關爰依道路交通管理處罰條例第12條第
    1 、2 項第5 款規定，對異議人裁處罰鍰5, 400元等情，為
    異議人所不爭執，復據證人即該時開立舉發單之員警丙○○
    、駕駛系爭車輛之行為人甲○○到庭證述明確，復有台南市
    警察局舉發違反道路交通管理事件通知單、違反道路交通管
    理事件裁決書等件附卷可稽。
  (二)異議人於舉發單所載違規時間，固係該違規車輛所登記之車
    主，有汽車車籍查詢在卷可參，惟異議人早於88年3 月15日
    將車輛典當予高雄縣鳳山市永啟當鋪，嗣該車遭當鋪流當，
    並於本件違規時間以前某時轉賣予甲○○等情，據異議人到
    庭供陳明確，核與證人甲○○到庭證述其係向當鋪購得系爭
    車輛等語相符。又因系爭車輛，係異議人向順益汽車股份有
    限公司（下稱順益公司）以動產擔保交易附條件買賣方式購
    得，因異議人擅自將該車典當予永啟當舖，經順益公司提出
    告訴，檢察官偵查後認異議人侵害順益公司權利屬實，乃向
    本院聲請簡易判決處刑，經本院以88年度鳳簡字第584 號刑
    事簡易判決判處異議人有期徒刑3 月乙節，亦有上揭判決、
    聲請簡易判決處刑書在卷可佐。再參以當舖業之滿當期限，
    不得少於3 個月，少於3 個月者，概以3 個月計之；滿期後
    5 日內仍得取贖或付清利息順延質當；屆期不取贖或順延質
    當者，質當物所有權移轉於當舖業，為當舖業法第21條所明
    文。是依上開規定，系爭車輛於88年間，因異議人未於滿當
    期間內取贖或付清利息順延質當，由收當之當舖取得所有權
    ，其後輾轉轉賣他人，雖未至公路監理機關辦理車輛過戶登
    記，惟仍不影響該自小客車所有權移轉之法律效果。據此，
    異議人於本件違規時間僅為登記之車主，然該車因嗣後之買
    賣而由甲○○持有，異議人自非本件違規車輛之實際所有人
    ，已為明確。
  (三)道路交通管理處罰條例所指「汽車所有人」，究係指車籍資
    料上登記之車主，亦或該車在民法上之真正所有權人？因上
    開處罰條例並無車籍資料登記之車主即係汽車所有權人之明
    文，亦無排除民法動產取得所有權要件之規定，而依該處罰
    條例第85條規定「本條例之處罰，其為吊扣或吊銷車輛牌照
    者，不因處分後該車輛所有權移轉、質押、租賃他人或租賃
    關係終止而免於執行」，足見上開處罰條例就車籍上登記之
    所有人與實際所有權人已有區分甚明。再者，汽車過戶應依
    道路交通安全規則第22條辦理，苟實際已過戶，未依法辦理
    過戶，僅依上開處罰條例第16條第1 項第1 款規定處罰汽車
    所有人新台幣9 百元以上1 千8 百元下罰鍰，並無過戶不生
    效力之規定，均足徵上開處罰條例稱「汽車所有人」非專指
    車籍資料所登記之車主，車籍資料僅係監理機關對於車輛管
    理之行政登記事項，車籍資料上車主名稱登記，雖可據以作
    為該車所有人之判斷依據，然該車籍資料所登記之車主，並
    非當然即為民法上之真正所有權人。
  (四)又按違反行政法上義務之行為非出於故意或過失者，不予處
    罰，行政罰法第7 條第1 項定有明文。本件異議人於違規行
    為發生時，既非系爭車輛之實際所有人，對該車自無任何管
    領之能力，且因其亦非舉發單所載之汽車駕駛人，對本件之
    交通違規自無任何故意、過失可言，參諸前揭規定，亦不得
    對此類登記名義上之汽車所有人加以處罰。
  (五)綜上，異議人已非上開違規車輛之實際所有人，且該等違規
    情事顯非可歸責於異議人，則原處分機關猶以該車輛登記情
    形，對異議人為前開裁罰，容有未洽，是異議人執此指摘原
    裁決處分不當，經核亦屬有理。應由本院將原處分撤銷，另
    為異議人不罰之諭知，以資適法。
四、據上論斷，應依道路交通案件處理辦法第20條前段，裁定如
    主文。
中    華    民    國    97    年    5     月    30    日
                        交通法庭  法  官  黃宗揚
以上正本證明與原本無異。
如不服本裁定應於送達後5日內向本院提出抗告狀。
中    華    民    國    97    年    5     月    30    日
                                  書記官  王壹理


司法院資訊處製作；財團法人民間司法改革基金會備份。
